【裁判字號】    97,簡上,364
【裁判日期】    971030
【裁判案由】    違反公司法
【裁判全文】
臺灣臺北地方法院刑事判決             97年度簡上字第364號
公  訴  人  臺灣臺北地方法院檢察署檢察官
上  訴  人
即  被  告  甲○○
            己○○
上列上訴人等因違反公司法等案件，不服本院中華民國九十七年
三月三十一日所為之九十七年度簡字第一二四三號第一審簡易判
決（聲請簡易判決處刑案號：臺灣臺北地方法院檢察署九十七年
度偵字第三二八四號），提起上訴，本院管轄之第二審合議庭就
上訴人甲○○部分認為應改用第一審通常程序審判，並自為第一
審判決，併就上訴人己○○部分依第二審程序判決如下：
    主  文
原判決關於甲○○部分撤銷。
甲○○無罪。
其餘上訴駁回。
    事  實
一、己○○與丁○○（業經判決確定）係朋友關係，己○○曾為
    丁○○經營之公司擔任記帳工作，於民國九十三年三月間，
    丁○○向己○○表示其欲申請設立「都會聯合股份有限公司
    」（下稱都會公司），並告知欲申請設立之公司名稱、股東
    姓名、登記公司資本額，且將身分證、印章等申請設立公司
    之相關文件交付己○○，委託其全權辦理。己○○明知都會
    公司之股東並未實際繳納股款，仍轉介莊東詩會計師（已歿
    ）代辦都會公司之設立登記事項，己○○、丁○○及莊東詩
    即共同基於以不實申請文書表明股東已繳納股款之犯意聯絡
    ，由莊東詩持前開丁○○、己○○交付之相關資料，向同有
    犯意聯絡之謝曜駿（另案審理）所經營之「大眾會計事務所
    」（址設台北市萬華區○○○路七十號十樓）辦理虛假的驗
    資證明文件，先由不知情之楊炯天（丁○○之子）依指示至
    台北國際商業銀行西門分行開設戶名「都會聯合股份有限公
    司籌備處」（下稱都會公司籌備處）、帳號0000000000000
    之活期存款帳戶，並於九十三年四月一日由「大眾會計事務
    所」人員於附表所示之時間自不詳帳戶將一百萬元資金轉入
    上開籌備處帳戶，並將存摺影印，作為股款業經股東繳納之
    存款證明，再由「大眾會計事務所」人員製作不實之都會公
    司設立登記資本額查核報告書、都會公司設立登記股東繳納
    股款明細表、委託書、都會公司資產負債表等工作底稿，復
    於各項會計報表上蓋用公司及負責人印章，將上開工作底稿
    交由會計師楊恩賜（另案偵查中）簽章，完成公司法第七條
    會計師查核簽證資本額之程序後，旋於同年四月五日將都會
    公司籌備處帳戶中一百萬元轉出至不明帳戶。嗣「大眾會計
    事務所」將上開查核報告書、股東繳納股款明細表、委託書
    及資產負債表等文件交予莊東詩會計師填製公司設立登記申
    請書，並檢具上開文件、存摺影本等，表明都會公司應收股
    款均已收足，向主管機關臺北市政府申請設立登記，使該管
    公務員審查認為形式要件已具備，而於同年四月七日核准設
    立登記，並登載於職務上所掌之公司登記簿，足以生損害於
    主管機關對於公司資本額審查之正確性。
二、案經臺灣臺北地方法院檢察署檢察官自動檢舉偵辦。
    理  由
壹、有罪部分（上訴人己○○部分）
一、訊據被告己○○固承認有於前揭時、地為同案被告丁○○經
    營之公司擔任記帳工作，並於丁○○表示欲設立都會公司時
    ，收受丁○○交付之相關文件轉介給莊東詩會計師辦理登記
    事項，惟否認有何違反公司法及使公務員登載不實等犯行，
    辯稱：其非以記帳為業，僅幫丁○○轉介莊東詩會計師，並
    未涉入或接觸任何有關都會公司設立登記之事務，對於都會
    公司申設過程並不知悉，亦未收取任何報酬云云。惟查，被
    告己○○明知被告丁○○並無自有資金，仍替其委託莊東詩
    會計師辦理都會公司設立登記乙節，業據證人丁○○於本院
    審理時證述明確，核與其於警、偵訊時供述之情節相符。其
    稱：於九十三年四月間，伊請己○○代為處理都會公司之申
    請設立事務，己○○有問伊股本要多少，伊告訴己○○說公
    司資本要登記為一百萬元，但伊沒有那麼多錢，請己○○幫
    忙辦一下，並將設立公司所需之股東名冊、印章等資料交給
    己○○，但未交付自有資金，都會公司設立的資金來源伊不
    清楚，也不認識莊東詩會計師，不知道己○○找哪個會計師
    辦理公司登記，之後己○○就將都會公司核准設立登記之公
    司營利事業登記證交給伊等語（見96年度他字第9370號卷第
    17、18頁、96年度偵字第13184號卷第155頁、本院97年10月
    2日審判筆錄第5、6頁），復有都會公司設立登記資本額查
    核報告書、繳納股款明細表、委託書、資產負債表、公司設
    立登記預查名稱申請表、公司基本資料查詢紀錄各一份附卷
    可查（96年度偵字第13184號卷第35至44、69至142頁），足
    見證人丁○○所言非虛。參酌被告己○○並未否認證人丁○○有告知其都會公司之自有資金不足，復自承有將丁○○交
    付之資料悉數交給莊東詩會計師辦理（見本院審判筆錄第6
    頁），可知被告己○○明知丁○○自有資金不足，無法繳足
    股款，仍替丁○○委請莊東詩會計師辦理公司設立登記事項
    ，顯見被告己○○知悉莊東詩會計師係代為辦理虛假之驗資
    證明。又證人丁○○證稱其從未與莊東詩會計師接洽過，可
    見丁○○並無資金可供驗資一事，係由被告己○○轉告莊東
    詩，且被告己○○亦知莊東詩會計師能以不詳方法籌得都會
    公司之設立資本額。是被告己○○明知都會公司應收之股款
    股東並未實際繳納，仍替被告丁○○將印章、股東名冊等設
    立都會公司所需之文件交付予莊東詩會計師，其與被告丁○○等人就上開犯行自有犯意聯絡或行為分擔無誤。至被告己○○是否以記帳工作為業，就都會公司設立一事有無收取報
    酬等節，均與其是否構成犯罪之要件無涉，故被告己○○上
    開辯解，並不足採。綜上所述，本件事證明確，被告己○○
    之犯行堪以認定。
二、論罪科刑部分
(一)、查被告己○○行為後，刑法業於九十四年二月二日修正公布
    部分條文，並於九十五年七月一日施行。依修正後刑法第二
    條第一項規定：「行為後法律有變更者，適用行為時之法律
    。但行為後之法律有利於行為人者，適用最有利於行為人之
    法律。」。此條規定係規範行為後法律變更所生新舊法律比
    較適用之準據，本身尚無新舊法比較之問題，於新法施行後
    ，應一律適用新法第二條第一項之規定，為「從舊從輕」之
    比較。
(二)、參酌商業會計法第七十一條第一款、刑法第二百十四條規定
    之法定刑罰金部分，依修正後刑法第三十三條第五款規定，
    最低額為新臺幣一千元，惟依被告行為時之刑法第三十三條
    第五款規定，罰金之最低額僅新臺幣三元。比較修正前後之
    刑罰法律，修正後之規定對被告顯未有利。
(三)、刑法第二十八條共犯之規定，於修正前規定為：「二人以上
    共同實施犯罪之行為者，皆為正犯」，修正後則規定為：「
    二人以上共同實行犯罪之行為者，皆為正犯」，是新法共同
    正犯之範圍已有限縮，新舊法就共同正犯之範圍已有變動，
    自屬犯罪後法律有變更，而非僅屬純文字之修正，應有新舊
    法比較適用之問題。被告己○○與丁○○係基於共同犯罪之
    意思而推由莊東詩等人實行犯罪構成要件之行為，不論依新
    舊法規定均構成共同正犯，上述刑法第二十八條修正之內容
    ，對被告己○○尚無有利或不利之情形。
(四)、刑法第三十一條第一項關於無身分或其他特定關係之共犯規
    定，雖由原條文：「因身分或其他特定關係成立之罪，其共
    同實施或教唆幫助者，雖無特定關係，仍以共犯論」，修正
    為：「因身分或其他特定關係成立之罪，其共同實行、教唆
    或幫助者，雖無特定關係，仍以正犯或共犯論。但得減輕其
    刑」，經比較新舊法，新法既新增「得減輕其刑」之規定，
    於被告顯然較為有利。
(五)、刑法第五十五條關於牽連犯之規定業經刪除，此項刪除雖非
    犯罪構成要件之變更，但已影響行為人刑罰之法律效果，自
    屬法律有變更，依修正後刑法第二條第一項規定比較新舊法
    之結果，被告己○○觸犯之數行為若依新法規定，應予分論
    併罰，惟依修正前牽連犯之規定，得從一重處斷，是適用修
    正前之規定對被告較為有利。
(六)、綜上，刑法第三十一條第一項固以修正後規定較有利於被告
    ，惟經綜合法律修正前後之整體比較，適用九十四年二月二
    日修正前之刑罰法律，對被告較為有利，自應整體適用修正
    前刑法之相關規定。
(七)、刑法第五十五條關於想像競合犯規定，增列但書「不得科以
    較輕罪名所定最輕本刑以下之刑」，係科刑之限制，為法理
    之明文化，非屬法律之變更，故無新舊法比較及綜合比較之
    問題，應逕行適用現行刑法第五十五條規定。
(八)、商業會計法業於九十五年五月二十四日修正，該法第七十一
    條法定刑原為：處五年以下有期徒刑、拘役或科或併科十五
    萬元以下罰金；修正後則規定：處五年以下有期徒刑、拘役
    或科或併科六十萬元以下罰金。比較修正前後規定，修正後
    規定並非有利於被告，依刑法第二條第一項前段規定，本件
    應適用修正前商業會計法之規定，較有利於被告。
(九)、資產負債表乃商業會計法第二十八條第一項第一款所列之財
    務報表。被告己○○夥同同案被告丁○○等人為本件犯行，
    係犯公司法第九條第一項公司負責人，公司應收之股款，股
    東並未實際繳納，而以申請文件表明收足罪、修正前商業會
    計法第七十一條第五款利用不正當方法使財務報表發生不正
    確之結果罪與刑法第二百十四條使公務員登載不實罪。被告
    己○○與丁○○、莊東詩、「大眾會計事務所」成員謝曜駿
    間，有犯意聯絡及行為分擔，應論以共同正犯。被告己○○
    雖非公司負責人，惟其既與都會公司負責人丁○○共同實施
    犯罪，就上開違反公司法、商業會計法部分，仍應依修正前
    刑法第三十一條第一項規定論以共同正犯。被告己○○所犯
    上述三罪間，有手段、目的之牽連關係，應依修正前刑法第
    五十五條牽連犯之規定，從一重論以公司法第九條第一項之
    罪，聲請簡易判決處刑書誤認係想像競合犯，尚有未恰，應
    予更正。
(十)、爰審酌被告己○○曾從事記帳工作，對於公司資本維持、資
    本不變原則之重要性，當知之甚詳，卻在接受友人丁○○委
    託代辦公司設立登記時，未盡其專業本分，使都會公司形同
    「空殼公司」，影響社會交易安全，但念及被告己○○僅負
    責轉介給莊東詩會計師處理後續設立登記事項，參與犯罪之
    程度較輕等一切情狀，量處如主文所示之刑。再者，關於易
    科罰金之折算標準，依被告己○○行為時之刑法第四十一條
    第一項、罰金罰鍰提高標準條例第二條規定，係以銀元一百
    元、二百元或三百元，即新臺幣三百元、六百元或九百元折
    算一日；依修正後刑法第四十一條第一項規定，則係以新臺
    幣一千元、二千元或三千元折算一日，比較新舊法後，以舊
    法規定較為有利，爰依修正前之規定諭知易科罰金之折算標
    準。再被告己○○之犯罪時間係於九十六年四月二十四日以
    前，合於中華民國九十六年罪犯減刑條例之規定，應依該條
    例第二條第一項第三款規定，減其宣告刑二分之一，並依同
    條例第九條之規定，諭知同上易科罰金之折算標準。末查，
    被告己○○前未曾受有期徒刑以上刑之宣告，有臺灣高等法
    院被告前案紀錄表一份在卷可稽，是被告己○○素行尚稱良
    好，其因一時失慮致罹刑典，經此教訓後，當能知所警惕而
    無再犯之虞，是本院認為前所宣告之刑，以暫不執行為適當
    ，爰依刑法第七十四條第一項第一款之規定，併予宣告緩刑
    二年，以啟自新。
(十一)、原審認被告己○○罪證明確，援引刑事訴訟法第四百四十九
    條第一項前段、第三項、第四百五十四條第二項，刑法第十
    一條前段、第二條第一項前段、第二十八條、第七十四條第
    一項第一款、第二百十四條，公司法第九條第一項，修正前
    商業會計法第七十一條第五款，修正前刑法第三十一條第一
    項（原判決誤載為現行條文，惟不影響判決結果）、第五十
    五條、第四十一條第一項前段，刑法施行法第一條之一（原
    判決漏載），修正前罰金罰鍰提高標準條例第二條，現行法
    規所定貨幣單位折算新台幣條例第二條，中華民國九十六年
    罪犯減刑條例第二條第一項第三款、第七條、第九條，以簡
    易判決判處被告己○○拘役五十八日，減為拘役二十九日，
    並諭知易科罰金之折算標準，且宣告緩刑兩年，經核認事用
    法均無違誤，量刑亦屬妥適，被告己○○上訴意旨辯稱其與
    被告丁○○等人並非共犯，就股東未實際繳納資金一事均不
    知情云云，指摘原判決不當，為無理由，應予駁回。
貳、無罪部份
一、本件聲請簡易判決處刑意旨略以：被告甲○○為甲○○會計
    事務所負責人，於九十三年三月間，接受丙○○委託代辦澤
    民有限公司（下稱澤民公司）資本額一百萬元之設立登記，
    被告明知澤民公司之股東並未實際繳納股款，竟與林澤民等
    人基於犯意連絡，代為向謝曜駿之大眾會計事務所辦理虛假
    之驗資證明文件，由丙○○自行在彰化銀行士林分行開設戶
    名為「澤民有限公司籌備處」、帳號為00000000000000之活
    期存款帳戶，並於九十三年三月十八日自其他公司以資金轉
    帳方式存入一百萬元至該籌備處帳戶後，取得該帳戶之存款
    餘額/存款證明書，作為股款業經股東繳納股款之證明，再
    由大眾會計事務所製作不實的澤民公司股東繳納股款明細表
    、資產負債表、（會計師查核簽證）委託書及設立登記資本
    額查核報告書工作底稿，在於各項會計報表上蓋用代刻之公
    司及負責人印章，將上開工作底稿交給楊恩賜會計師簽章，
    完成公司法第七條授權會計師查核簽證資本額作業後，由丙○○於九十三年三月三十日自行將澤民公司籌備處帳戶內一
    百萬元資金轉出至不詳帳戶內，嗣後大眾會計師事務所將上
    開查核報表及有會計師查核簽證之存款證明交予甲○○填製
    公司設立登記申請書，而以上開存摺影本、資產負債表及設
    立登記資本額查核報告書等申請文件，表明澤民公司應收股
    款均已充足，向台北市政府申請設立登記，使該管承辦公務
    員審查認為形式要件已具備，而核准設立登記，並登載於職
    務上所掌之公司登記簿，足以生損害於主管機關對於公司資
    本額審核之正確性，因認被告甲○○涉有刑法第二百十四條
    之使公務員登載不實罪嫌、違反公司法第九條第一項及商業
    會計法第七十一條第五款之罪嫌。
二、按犯罪事實應依證據認定之，無證據不得認定其犯罪事實；
    不能證明被告犯罪者，應諭知無罪之判決，刑事訴訟法第一
    百五十四條第二項、第三百零一條第一項分別定有明文。又
    事實之認定應憑證據，如不能發現相當證據或證據不足以證
    明者，自不能以推測或擬制之方法，以為裁判之基礎；認定
    犯罪事實所憑之證據，雖不以直接證據為限，間接證據亦包
    括在內；然而無論直接或間接證據，其為訴訟上之證明，須
    於通常一般之人均不致有所懷疑，而得確信其為真實之程度
    者，始得據為有罪之認定，倘其證明尚未達到此一程度，而
    有合理之懷疑存在，致使無從形成有罪之確信，根據「罪證
    有疑，利於被告」之證據法則，即不得遽為不利被告之認定
    ，此有最高法院四十年台上字第八六號判例、七十六年台上
    字第四九八六號判例意旨可資參照。
三、聲請簡易判決處刑意旨認被告甲○○涉有上開罪嫌，係以被
    告甲○○於偵查中之供述、證人丙○○之證述及前開澤民公
    司之設立登記資料、澤民公司籌備處存摺影本等證物，為其
    主要論據。訊據被告甲○○堅詞否認涉有上開犯行，辯稱：
    澤民公司當初申辦設立登記時，資金確實是該公司自有資金
    ，股東分別為丙○○、乙○○及戊○○，資金來源係公司股
    東分別存到籌備處的帳戶中，拿到存款證明後伊才向台北市
    政府辦理申請公司設立登記之手續，事後丙○○將資金領出
    ，伊因設立登記工作已完成並不知情等語。經查：澤民公司
    籌備處之帳戶係由該公司股東戊○○與負責人丙○○一同至
    彰化銀行辦理開戶，一百萬元資金係由澤民公司前身鈜公
    司帳戶轉出，申請設立澤民公司時，由澤民公司股東丙○○
    、蔡金華及戊○○於九十三年三月十八日分別存入四十萬元
    、三十萬元、三十萬元，其等將資本額匯入澤民公司籌備處
    後，方由股東戊○○將該籌備處存摺、存款證明、印章、身
    分證、股東明細交給被告甲○○等情，業據證人丙○○、戊○○及鈜公司之負責人乙○○於本院審理時證述明確（本
    院審判筆錄第7至13頁），復有彰化銀行士林分行97年8月28
    日以彰士字第0971782號函覆之澤民公司籌備處交易明細資
    料及轉帳傳票影本各一份在卷可稽（本院卷第37至41頁）。
    是證人戊○○委託被告甲○○辦理澤民公司設立登記事項時
    ，已將資金全數匯入澤民公司籌備處帳戶內，並將存款證明
    交給被告甲○○，則被告甲○○主觀上當然認為澤民公司股
    東確實已實際繳納資金，其等確有自有資金無誤。又被告甲○○委託大眾會計事務所為澤民公司辦理資本查核簽證時，
    澤民公司籌備處帳戶內確有一百萬元資本額，會計師查核簽
    證完成後，澤民公司於九十三年三月二十六日完成設立登記
    等情，復有澤民公司辦理設立登記時所附之設立登記資本額
    查核報告書、繳納股款明細表、股東名簿、股東同意書、申
    請表、存款餘額證明書、存摺明細、公司基本資料查詢明細
    各一份附卷為憑（96年度偵字第13184號卷第14至25頁）。
    又澤民公司籌備處帳戶之一百萬元資金係於同年三月三十日
    由證人戊○○轉出，用以支付廠商相關費用，轉出之事被告
    甲○○並不知情乙節，復經證人丙○○、戊○○於本院審理
    時證述無訛（本院審判筆錄第10、12頁），且有前揭彰化銀
    行士林分行函覆之澤民公司籌備處交易明細及轉帳傳票一份
    在卷可查，是被告甲○○完成澤民公司之設立登記事項後，
    始由澤民公司股東戊○○自行將該一百萬元資金轉出，則被
    告甲○○完成上開代辦事項後，自無權過問澤民公司之資金
    運用方式，亦無從預見證人戊○○會立刻將該筆款項轉出，
    故本件實難遽認被告甲○○與被告丙○○有何違反公司法第
    九條之犯意連絡。再被告甲○○委託大眾會計事務所辦理澤
    民公司資本額查核簽證手續時，澤民公司確有一百萬元之足
    額資本，該會計事務所並未製作不實之資產負債表，被告甲○○自無違反商業會計法第七十一條第五款並使公務員登載
    不實之行為。
四、綜上所述，被告甲○○所辯核與相關證人之證詞與客觀物證
    相符，自不得僅因被告甲○○係委託大眾會計師事務所辦理
    澤民公司資本額查核簽證手續，且澤民公司事後自行將資本
    額轉出，即認被告甲○○涉有前揭犯行。此外，復查無其他
    積極證據足證被告甲○○涉有聲請簡易判決處刑意旨所指之
    上開犯行，並使本院達到確信，揆諸前開法條規定與判例意
    旨，自應為被告甲○○無罪之諭知。原審疏未審酌上情，對
    被告甲○○論罪科刑，尚有未合。被告甲○○上訴意旨指摘
    原審判決不當，為有理由，應由本院撤銷原判決，改依第一
    審通常程序審理，並為被告甲○○無罪之諭知。
據上論斷，依刑事訴訟法第四百五十五條之一第一項、第三項、
第三百六十八條、第三百六十四條、第四百五十二條、第三百六
十九條第一項前段、第三百零一條第一項，判決如主文。
本案經檢察官蔡彥守到庭執行職務。
中    華    民    國    97    年    10    月    30    日
                  刑事第十八庭  審判長法  官  胡宗淦
                                      法  官  彭慶文
                                      法  官  游士珺
上正本證明與原本無異。
被告己○○部分不得上訴。
被告甲○○部分如不服本判決，應於判決送達後十日內向本院提
出上訴狀（應抄附繕本）。告訴人或被害人如對於本判決不服者
，應具備理由請求檢察官上訴，其上訴期間之計算係以檢察官收
受判決正本之日期為準。
                                      書記官  林素霜
中    華    民    國    97    年    10    月    31    日
附錄本案論罪科刑法條全文：
公司法第9條
公司應收之股款，股東並未實際繳納，而以申請文件表明收足，
或股東雖已繳納而於登記後將股款發還股東，或任由股東收回者
，公司負責人各處5年以下有期徒刑、拘役或科或併科新臺幣50
萬元以上250萬元以下罰金。
有前項情事時，公司負責人應與各該股東連帶賠償公司或第三人
因此所受之損害。
第 1 項裁判確定後，由檢察機關通知中央主管機關撤銷或廢止其
登記。但裁判確定前，已為補正或經主管機關限期補正已補正者
，不在此限。
公司之設立或其他登記事項有偽造、變造文書，經裁判確定後，
由檢察機關通知中央主管機關撤銷或廢止其登記。
95年5月24日修正前商業會計法第71條
商業負責人、主辦及經辦會計人員或依法受託代他人處理會計事
務之人員有左列情事之一者，處五年以下有期徒刑、拘役或科或
併科新台幣十五萬元以下罰金：
一、以明知為不實之事項，而填製會計憑證或記入帳冊者。
二、故意使應保存之會計憑證、帳簿報表滅失毀損者。
三、意圖不法之利益而偽造、變造會計憑證、帳簿報表內容或撕
    毀其頁數者。
四、故意遺漏會計事項不為記錄，致使財務報表發生不實之結果
    者。
五、其他利用不正當方法，致使會計事項或財務報表發生不實之
    結果者。
刑法第214條
明知為不實之事項，而使公務員登載於職務上所掌之公文書，足
以生損害於公眾或他人者，處3年以下有期徒刑、拘役或5百元以
下罰金。
附表：
 ┌──┬────┬────────┬───────┬─────┬──────┬──────┐
 │編號│記帳業者│公司名稱        │銀行帳號      │簽證會計師│開戶後存款  │資金轉出    │
 ├──┼────┼────────┼───────┼─────┼──────┼──────┤
 │1   │莊東詩（│都會聯合股份有限│台北國際商業銀│楊恩賜    │93.04.01轉帳│93.04.05轉出│
 │    │已歿）、│公司實際負責人彭│行西門分行    │          │4筆合計100萬│1筆100萬元  │
 │    │        │郁雯            │0000000000000 │          │元          │            │
 └──┴────┴────────┴───────┴─────┴──────┴──────┘


司法院資訊處製作；財團法人民間司法改革基金會備份。
